Bergbau-Archiv Bochum (Archivtektonik)
Deutsches Bergbau-Museum Bochum, Montanhistorisches Dokumentationszentrum
- Bergbau-Archiv Bochum (Archivtektonik), Bergbau-Archiv Bochum Am Bergbaumuseum 28, 44791 Bochum; montan.dok@bergbaumuseum.de Link zum Bergbau-Archiv Bochum
  - Nachlässe
    - Johannes Ramackers, Aachen - Professor Dr. phil., 1939 - 1957; BBA 110; 0,3 m
      Der Nachlass enthält die Arbeit Ramackers über die Anfänge der Ruhrkohlenschifffahrt auf dem Rhein als handschriftliches Manuskript und in der maschinenschriftlichen Fassung, die wahrscheinlich 1940 angefertigt wurde. Teils handschriftliche, teils maschinenschriftliche Abschriften von Quellen beziehen sich auf Kohlenhandel und Bergbau aus den Archiven in Düsseldorf, Anholt, Arnheim, Den Haag, Roermond und Nijmwegen.
      Die Quellen aus dem Hauptstaatsarchiv Düsseldorf beschäftigen sich mit Belehnungen, Zehntstreitigkeiten und dergleichen im rheinisch-westfälischen Gebiet vom 16. bis zum 18. Jahrhundert. Die den heutigen niederländischen Raum betreffenden Quellen behandeln fast ausschließlich Zollrechnungen des 14. bis 16. Jahrhunderts.
      Außerdem sind inhaltliche Rezeptionen zweier niederländischer Bücher über die Handelsbeziehungen der Niederlande im Mittelalter zu den Britischen Inseln und zu Frankreich vorhanden. Hinzu kommt eine Aufstellung über die benutzte Literatur.
      Die Witwe übergab dem Bergbau-Archiv den Nachlass 1984.
      Die umfangreiche Bibliothek von Johannes Rammackers ist laut Mitteilung der Bibliothek der RWTH Aachen University vom Oktober 2013 von dieser im Jahr 1967 erworben worden. Von den rund 1600 Bänden wurden 966 Bände in den Bestand der Bibliothek aufgenommen, 469 Bände kamen zu den Dubletten, ca. 165 Bände wurden an das Historische Institut der RWTH Aachen abgegeben.
      Zoll
      Handel
      Ramackers, Johannes
      Niederlande
      Nordrhein-Westfalen
      Jülich
      Kleve <Region>
      Styrum <Region>
      Werden
      Broich <Region>
    - Günther Dorstewitz, Netphen (Siegerland) - Professor Dr.-Ing., 1943 - 1984; BBA 111; Persönliche Unterlagen 1950-1951, 1973-1984 (7) Veröffentlichungen / Vorträge 1945-1979 (16) Internationale Bergbaukongresse 1964-1983 (14) Gutachten von Professor Dorstewitz und von Mitarbeitern (Inland): Steinkohle in Westdeutschland 1958-1982 (41) Bohrtechnik 1963-1977 (10) Erzbergbau mit Lagerstättenbewertung 1953-1979 (19) Kalibergbau 1961-1967 (4) Gewinnung von Steinen und Erden 1965-1979 (9) Meeresbergbau 1969-1975 (3) Staubbekämpfung/Staubmessung 1968-1973 (4) Sprengtechnik 1960-1974 (8) Beratertätigkeit nach der Emeritierung 1970-1976 (5) Gutachten zu Lagerstätten im Ausland: Europa / Amerika 1943-1983 (10) Beratung für den Bergbau in Afrika 1956-1974 (25) Asien 1979 (1) Wissenschaftliche Arbeiten: Bei Professor Dorstewitz angefertigte Dissertationen (82) Sonstige Arbeiten (4); 8,6 m
      Geboren am 26. April 1908 in Siegen - gestorben am 15. Juli 1984 in Netphen (Siegerland)
      Professor Dr. Günther Dorstewitz studierte von 1929 bis 1934 in Berlin das Bergfach und wurde 1937 Wissenschaftlicher Assistent von Professor Carl Hellmut Fritzsche an der Technischen Hochschule Aachen, wo er 1939 zum Dr.-Ing. promovierte.
      Nach dem Krieg war Dorstewitz im Siegerländer Eisenerzbergbau tätig. 1949 wurde er Honorarprofessor in Aachen und 1951 Ordinarius für Bergbaukunde und Bergwirtschaftslehre in Clausthal. 1974 wurde Dorstewitz emeritiert.
      Die Unterlagen und Schriften aus seinem Nachlass sind außerordentlich umfangreich. Sie betreffen sowohl seinen beruflichen Werdegang wie auch zahlreiche Gutachten aus seinem Clausthaler Institut. Aufgrund seiner ausgedehnten Reise- und Beratertätigkeit sind Ausarbeitungen und Gutachten zu verschiedenen Bergbauzweigen zu in- und ausländischen Revieren und Lagerstätten vorhanden.
      Hinzu kommen ausführliche Materialien zu den internationalen Bergbaukongressen, in deren Organisationskomitee Dorstewitz lange Jahre vertreten war. Im Bestand belassen wurden alle Veröffentlichungen, die Dorstewitz wissenschaftlich oder redaktionell betreut hat, darunter die im Clausthaler Institut angefertigten Dissertationen.
      Nachruf, in: Glückauf 120, 1984, S. 1064.
      Kalibergbau
      Bohrtechnik
      Steine und Erden
      Meeresbergbau
      Staubbekämpfung
      Sprengtechnik
      Dorstewitz, Günther
      Deutschland <Bundesrepublik>
      Amerika
      Afrika
      Asien
    - Karl Heinrich Mummenthey, Lauterberg (Harz) - Kunstmeister, 1799 - 1872; BBA 113; Biographische Unterlagen 1799-1872 (12); 0,3 m
      Geboren am 12. Mai 1799 in St. Andreasberg - gestorben am 10. April 1872 in Lauterberg
      Karl Heinrich Mummenthey wurde 1799 in St. Andreasberg (Oberharz) als Sohn des Bergwerkszimmermeisters Heinrich Christian Mummenthey geboren. Nach einer Ausbildung zum Zimmermannsgesellen bei seinem Vater trat er 1817 in die Bergschule Clausthal ein. Seit dieser Zeit arbeitete er auf verschiedenen Harzer Eisen- und Silberhütten sowie bei Ziegel- und Kalkbrennereien als Baugehilfe bzw. Bauaufseher.
      1821 leistete Mummenthey den Diensteid als Beamter des Königreichs Hannover. 1831 wurde er vom Forst- und Bergamt Clausthal zum Baumeister auf dem Eisenhüttenwerk Königshütte in Lauterberg bestellt. In den folgenden Jahren war er als solcher für verschiedene staatliche Bauvorhaben im Harz verantwortlich und erhielt zahlreiche Gratifikationen aufgrund besonderer Leistungen.
      1845 wurde Mummenthey von der Königlich-Hannoverschen Berghauptmannschaft zum Kunstmeister ernannt und bezog nun ein festes Jahresgehalt. Neben seiner Tätigkeit als Baumeister übernahm er 1846 die Funktion eines Taxators zur Einschätzung von Brandschäden für die Landdrosterei Hildesheim. In der Grafschaft Jahnstein leitete Mummenthey die Prüfung der Bauhandwerker.
      Am 20. April 1867 reichte er nach dem Zusammenbruch des Hauses Hannover sein Entlassungsgesuch ein. Fünf Jahre später, 1872, starb Karl Heinrich Mummenthey infolge eines Schlaganfalls.
      Die Akten wurden dem Bergbau-Archiv zwischen 1986 und 1988 von Betriebsführer i. R. Karl-Adolf Mummenthey, Moers, übergeben.
      Emil Mummenthey, Neu-Bleicherode (Thüringen) - Bergwerksdirektor (Bestand 66)
      Rainer Slotta: Der Neubau der Königshütte in Bad Lauterberg, in: Der Anschnitt 28, 1976, S. 64-80.
      Mummenthey, Karl Heinrich
    - Rudolf Stein, Recklinghausen - Bergassessor a. D., Hüttendirektor, Bergwerksdirektor, 1955 - 1988; BBA 116; Artikel aus Illustrierten und Zeitschriften, u. a. zum Grubenunglück von Lengede 1963-1988 (34) Briefe und Anteilnahme zum Grubenunglück von Lengede 1963-1965 (9) Prozessunterlagen zum Grubenunglück von Lengede 1965-1971 (17) Befahrungsberichte über verschiedene Lagerstätten 1955-1961, 1970-1976 (10) Manuskript Eisenerz - Rohstoff für Eisen und Stahl o.D. (7) Aufsätze und Berichte zu in- und ausländischen Lagerstätten 1963-1978 (38) Fotos; 1,3 m
      Geboren 1910 in Recklinghausen - gestorben am 23. August 1987 in Recklinghausen
      Rudolf Stein wurde 1910 als Sohn des Bergassessors a. D. Paul Stein in Recklinghausen geboren. Nach Abschluss des humanistischen Gymnasiums in Recklinghausen und einem mehrmonatigen Englandaufenthalt leistete er ein Jahr praktische Arbeit als Bergbaubeflissener auf verschiedenen Gruben. Bis 1934 studierte Stein an den Technischen Hochschulen München und Berlin die Fachrichtung Bergbau. 1939 legte er die zweite Große Staatsprüfung zum Bergassessor ab.
      Zunächst als Hilfsarbeiter angestellt, arbeitete er ab Juli 1939 bis 1943 als Grubeninspektor auf der Zeche Auguste Victoria. Ein 2-jähriger Fronteinsatz unterbrach diese Tätigkeit. Im Februar 1943 wurde Stein als Betriebsinspektor und Stellvertreter des Werksdirektors auf die Zechen Consolidation und Unser Fritz der Mannesmannröhren-Werke berufen.
      Nach 2-jähriger französischer Kriegsgefangenschaft wurde Stein im Oktober 1947 Angestellter der staatlichen französischen Grubengesellschaft Houillers du Bassin du Nord et du Pas-de-Calais in Douai. Er war Verbindungsingenieur für den Einsatz deutscher und sonstiger ausländischer Arbeiter und später, krankheitshalber, technischer Übersetzer und Dolmetscher beim Neubau eines Marshall-Plan-Kraftwerks.
      Beendet wurde diese Tätigkeit 1951 durch Steins Ernennung zum Technischen Geschäftsführer der Still-Coke GmbH, Saarbrücken, die Kokereien und Nebenproduktengewinnungsanlagen in Frankreich baute.
      Von 1952 bis 1955 leitete Stein die Abteilung Bergbau in der Hauptverwaltung der Mannesmann AG, Düsseldorf. Im Jahr 1956 erfolgte seine Ernennung zum Direktor des Erzbergbaus (sechs Gruben, ein Ton- und ein Quarzitbetrieb) sowie der Rohstoffbetriebe (ein Kalkwerk und eine Fabrik für feuerfeste Steine) der Mannesmann AG.
      In dieser Eigenschaft führten ihn größere Reisen nach Brasilien, Kanada und in die USA, nach Südafrika, Zentralafrika, Mauretanien, Marokko, Algerien, Schweden und Norwegen als Verantwortlicher für die Beteiligungen, Untersuchungen und Interessen der Mannesmann AG an Auslandserzen.
      Im Sommer 1962 wurde Stein in den Vorstand der Ilseder Hütte zur Leitung ihres Bergbaus berufen. Zu diesem Bereich gehörte auch die durch das Unglück bei Lengede betroffene Grube. Dort leitete er Ende 1963 die Rettungsaktionen und geriet so in das Blickfeld der Öffentlichkeit. Rudolf Stein starb 1987 in Recklinghausen.
      Unterlagen zum Grubenunglück von Lengede am 25. Oktober 1963 machen einen großen Teil des Bestandes aus. Es ist hauptsächlich durch Zeitschriften und Zeitungsartikel dokumentiert sowie durch persönliche Stellungnahmen und Schilderungen Steins. Hinzu kommt ein umfangreicher, sehr eindrucksvoller Schriftwechsel der Anteilnahme aus aller Welt, welcher an Stein gerichtet ist. Ergänzt wird dieser Themenbereich durch Prozessakten über die gerichtliche Untersuchung des Grubenunglücks.
      Die Tätigkeit als Direktor des Erzbergbaus der Mannesmann AG wird durch seine Befahrungs- und Reiseberichte über verschiedene Lagerstätten in aller Welt dokumentiert. Ein Manuskript über Eisenerz, dessen Vorkommen und Verarbeitung, gibt Aufschlussüber Steins wissenschaftliches Wirken.
      Nachruf, in: Glückauf 123, 1987, S. 1136.
      Hüttenwesen
      Stein, Rudolf
      Lengede
    - Friedrich Koch, Oer-Erkenschwick - Obersteiger, 1916 - 1962; BBA 117; Beschäftigung im Kalibergbau 1916-1923, 1948 (4) Besuch der Bergschule Bochum 1923-1926 (13) Beschäftigung auf der Zeche Hannover-Hannibal 1923-1926 (3) Beschäftigung auf den Zechen Ewald / Ewald König Ludwig / Ewald-Fortsetzung 1926-1929, 1941-1962 (17) Gehaltsabrechnungen 1926-1962 (59) Zeugnisse / Bewerbungen / Bescheinigungen 1923-1926, 1949 (8) Fotos; 0,3 m
      Geboren am 23. April 1898 in Ransbach (Hessen) - gestorben 1963 in Oer-Erkenschwick
      Friedrich Koch wurde 1898 als Sohn des Landwirts Konrad Koch in Ransbach, Kreis Hersfeld, geboren und starb 1963 in Erkenschwick. Die evangelische Volksschule in Ransbach besuchte er von 1904 bis 1912. Danach war er bis 1914 beim Regierungslandmesser Simon aus Hersfeld, der die Separation der Gemarkung des Kreises Hersfeld ausführte, als Gehilfe beschäftigt.
      Im Jahr 1915 begann er seine Tätigkeit als Schlepper auf den Kaliwerken Aschersleben, Schachtanlage Heimboldshausen. In der Zeit von 1916 bis 1919 absolvierte er seinen Dienst als Soldat. Nach Kriegsende arbeitete Friedrich Koch als Lehrhauer wieder auf der Schachtanlage Heimboldshausen.
      Koch siedelte 1921 ins Ruhrgebiet über, wo er auf der Krupp-Zeche Hannibal in Bochum von 1921 bis 1926 zunächst als Lehrhauer, dann als Hauer beschäftigt war. Er arbeitete auch kurzzeitig von April bis September 1926 auf der Zeche Hannover 3/4 in Günnigfeld als Hauer. In der Zeit von 1924 bis 1926 absolvierte Koch die Bergschule in Bochum (Steigerlehrgang).
      Von 1926 bis 1927 arbeitete Koch auf der Zeche Ewald 1/2 in Herten als Grubensteiger und später als Reviersteiger. Im Jahr 1937 wechselte er zur Zeche Ewald-Fortsetzung in Erkenschwick, auf der er mit einer kurzzeitigen Unterbrechung von August 1939 bis Januar 1940 bei der Wehrmacht, bis 1962 gearbeitet hat. Während dieses Zeitraums hatte sich Friedrich Koch vom Reviersteiger bis zum Obersteiger hochgearbeitet. 1962 trat er in den Ruhestand.
      Der Bestand wurde dem Bergbau-Archiv 1987 von Dieter Koch, Berlin, dem Sohn Friedrich Kochs, übergeben.
      Koch Friedrich
      Bergschule Bochum
      Zeche Hannover-Hannibal
      Zeche Ewald
      Zeche Ewald Fortsetzung <Steinkohlenbergwerk, Oer-Erkenschwick>
      Zeche Ewald-König Ludwig
    - Wilhelm Hippert, Witten - Hauer, 1908 - 1923; BBA 118; 0,3 m
      Der Bestand enthält 22 Lohnbücher des Hauers Wilhelm Hippert aus (Witten-) Stockum, die den Zeitraum 1908 bis 1923, trotz einiger fehlender Monate, in einzelnen Jahrgängen nahezu lückenlos abdecken.
      Die Dokumente wurden dem Bergbau-Archiv 1987 von einem Essener Mitglied der Westdeutschen Gesellschaft für Familienkunde übergeben.
      Hippert, Wilhelm
    - Karl Lehmann, Essen - Professor Dr. phil., Bergwerksdirektor, 1914 - 1983; BBA 121; Entwicklung des Meridianweisers / Kreiselkompass 1914-1983 (10) Patentunterlagen 1939-1961 (6) Bergtechnische und geologische Gutachten 1928, 1950-1958 (2) Aufsätze zu verschiedenen Sachthemen 1920-1973 (7) Preisausschreiben des Steinkohlenbergbauvereins 1956-1959 (2) Zeitschriften / Zeitungsausschnittsammlung fremder Verfasser 1958-1971 (5) Verschiedene Kohlevorkommen 1928-1954 (3) Markscheidewesen / Verschiedenes 1951-1975 (7); 1,3 m
      Geboren am 24. Mai 1883 in Limbach (Pfalz) - gestorben am 17. Januar 1978 in Essen
      Karl Lehmann wurde 1883 in Limbach in der Pfalz geboren. Er studierte an der Bergakademie Berlin Markscheidewesen und später Geologie an der Universität Bonn. Dort promovierte er zum Dr. phil.
      Nach Abschluss seines Studiums arbeitete er zunächst als Mitarbeiter von Professor Dr. Dr. mont. h. c. Ludger Mintrop an der Bergschule der Westfälischen Berggewerkschaftskasse und nahm anschließend eine Anstellung als Markscheider bei der Rheinischen Stahlwerke AG in Essen an. Nach 13-jähriger Tätigkeit als Markscheider wurde er als Bergwerksdirektor in die Bergbau-Abteilung der Hauptverwaltung berufen und übernahm die Leitung einer Braunkohlengrube im Kölner Raum. 1944 trat Karl Lehmann in den Ruhestand.
      Lehmanns Wirken zeichnet sich besonders durch seine zahlreichen bergbaulichen Veröffentlichungen aus. Neben Themenkreisen aus dem Markscheidewesen, der Bergschadenskunde und der Geologie beschäftigten ihn Probleme der Bergtechnik, der Kohleveredelung, der Betriebswirtschaft und der Normung.
      Zentrale Arbeiten Lehmanns sind die von ihm entwickelte 'Trogtheorie', deren Erkenntnisse vor allem innerhalb der Bergschadenskunde der Bodenbewegungslehre zugute kamen und das 'harmonische' Abbauverfahren, welches die Gewinnung von Kohle, die in Sicherheitspfeilern von Tagesschächten lagert, ermöglichen soll. Lehmann veröffentlichte außerdem Arbeiten über Raumordnung und Flächennutzung sowie Kohlenvorratsberechnungen.
      Er war maßgeblich an der Entwicklung und Einführung des Meridianweisers beteiligt, der als Vermessungskreisel in der markscheiderischen Praxis eine besondere Bedeutung erlangte. 1942 wurde Lehmann zum Honorarprofessor an der Technischen Hochschule Berlin ernannt, der Deutsche Markscheiderverein wählte ihn zu seinem Ehrenmitglied.
      Noch bis ins hohe Alter veröffentlichte Lehmann zahlreiche Artikel und Aufsätze, die sich vor allem mit der Neuordnung des Ruhrbergbaus in den 60er und 70er Jahren kritisch auseinander setzten. Seine Thesen riefen nicht selten Widerspruch hervor.
      Herbert Spickernagel: Professor Dr. phil. K. Lehmann zur Vollendung seines 90. Lebensjahres, in: Berg- und Hüttenmännische Monatshefte 118, 1973, S. 206 f.
      Paul Hilbig: Karl Lehmann zum Gedächtnis, in: Mitteilungen aus dem Markscheidewesen 85, 1978, S. 149.
      Markscheidegeräte
      Preisausschreiben
      Lehmann, Karl
    - Hugo Schmeck, Eiserfeld (Siegerland) - Dr.-Ing., Hüttendirektor, 1928, 1950 - 1971; BBA 125; Prospekte / Zeitungsausschnitte / Abhandlungen zum Siegerländer Hüttenwesen 1928, 1950-1971 (5) Fotosammlung; 0,3 m
      Geboren am 16. August 1924 in Weidenau (Sieg)
      Schmeck wurde 1924 in Weidenau (Sieg) geboren. Das 1950 an der TH Aachen begonnene Studium der Eisenhüttenkunde schloss er 1956 mit dem Examen als Dipl.-Ingenieur ab.1957 wurde er Betriebsleiter für die beiden Eisenhüttenwerke der Eiserfelder Hütte GmbH im Siegerland, der Hainer Hütte in Siegen und der Eiserfelder Hütte in Eiserfeld.
      Für die von 1958 bis 1959 zwecks Modernisierung stillgelegte Hütte in Eiserfeld konzipierte Schmeck ein Verfahren zur weitgehenden Vollautomatisierung der Hochofenbeschickung; die Eiserfelder Hütte wurde so zum ersten Hochofenbetrieb der Bundesrepublik Deutschland, der Erz, Koks und Zuschläge über ein Band dem Hochofen zuführte.
      Die im Oktober 1962 angeblasenen vier Hochöfen galten seinerzeit als modernste Anlage und produzierten qualitativ hochwertiges Spezialroheisen, vornehmlich für Gießereien.
      1972 wurde die Eiserfelder Hütte als letzte Kleinhütte des Siegerlandes stillgelegt, die Hainer Hütte war bereits seit 1962 nicht mehr in Betrieb.
      Schmeck wechselte zur Duisburger Kupferhütte und war dort Hochofenchef bis zu seinem Eintritt in den Ruhestand 1982.
      Schmeck, Hugo
      Siegerland
    - Hans Cirkel, Rheine - Bergassessor a. D., Bergwerksdirektor, 1932 - 1974; BBA 126; Die Entwicklung der Mannesmann-Bergwerke AG 1938-1967 (6) Berichte / Gutachten zum Ruhrbergbau 1953-1974 (5) Geschichte einzelner Schachtanlagen der Mannesmann-Bergwerke AG 1932-1973 (6); 0,3 m
      Geboren am 26. März 1904 in Rheine - gestorben am 12. Dezember 1987 in Essen
      Hans Cirkel wurde 1904 in Rheine geboren. Er studierte an den Technischen Hochschulen München und Berlin und bestand 1929 das Examen als Dipl.-Ingenieur. 1933 legte er die Bergassessorenprüfung ab und arbeitete auf der Mannesmann-Zeche Consolidation in Gelsenkirchen. 1936 wurde er Betriebsinspektor der Mannesmannröhren-Werke in Essen-Schonnebeck.
      1952 leitete er als Bergwerksdirektor die Zeche Königin Elisabeth in Essen und wurde nach der Zusammenfassung des Mannesmann-Steinkohlenbesitzes in der Essener Steinkohlenbergwerke AG Direktor der Zechengruppe Ruhrzechen. Mit deren Neuorganisation 1967 zur Zechengruppe Süd übernahm Cirkel die Leitung der in ihr zusammengefassten Hausbrandzechen Pörtingssiepen/Carl Funke und Katharina. Zum Jahresende 1967 trat Cirkel im Alter von 63 Jahren in den Ruhestand.
      Neben Gutachten und Berichten zum Ruhrbergbau umfasst der Bestand vor allem Dokumente über die Entwicklung der Mannesmann-Bergwerke AG ab ca. 1938 und Material zur Geschichte einzelner Schachtanlagen der Mannesmann-Bergwerke AG.
      Essener Steinkohlenbergwerke AG, Essen (Bestand 39)
      Walter Serlo: Die Preußischen Bergassessoren, 5. Aufl., Essen 1938, S. 514.
      Cirkel, Hans
      Mannesmann-Bergwerke-Aktiengesellschaft
    - Johann Heinrich August Stähler, Müsen - Schichtmeister, 1794 - 1942; BBA 127; Gewerkschaft Heinrichssegen 1794-1905 (22) Einzelne Erzbergwerke und bergrechtliche Gewerkschaften 1836, 1854-1909 (17) Hütten 1836, 1853-1909 (4) Ausländische Bergwerksgesellschaften 1898-1907 (3) Verschiedene Institutionen / Vereine 1878-1903 (20) Vorschriften / Richtlinien / Statuten 1819, 1854-1942, 1964 (12) Berg- und Hüttenmännische Broschüren / Zeitschriften / Aufsätze 1862-1913, 1921-1930 (21) Fotosammlung Karten; 1 m
      Geboren am 22. Juli 1835 in Müsen (Siegerland) - gestorben am 30. Dezember 1909 in Müsen
      Johann Heinrich August Stähler wurde 1835 in Müsen (Siegerland) geboren. Er besuchte das Gymnasium in Siegen und absolvierte nach praktischen Erfahrungen im Berg- und Hüttenwesen die dortige Bergschule. Von 1856 bis 1858 studierte Stähler an der Bergakademie in Berlin Hüttenkunde.
      Nach Abschluss der Ausbildung übernahm er von 1860 bis 1864 die Leitung einer Kupferhütte in Ducktown (Tennessee), die er infolge des Sezessionskriegs verlassen musste. Von 1865 bis 1866 leitete er in englischem Auftrag eine Kupferhütte bei Darlana in Schweden, bevor er nach Müsen zurückkehrte.
      Stähler trat daraufhin in die Gewerkschaft Heinrichssegen in Müsen ein, die neben einem Kupfer-, Blei-, Zink- und Silberbergwerk bei Littfeld auch die Rothenbacher Metallhütte bei Müsen betrieb. Dort wurde er Hüttenverwalter und Bevollmächtigter der Gewerkschaft Heinrichssegen.
      Neben dieser Tätigkeit war er als Gewerke mehrerer Siegerländer bergrechtlicher Gewerkschaften tätig. Er wirkte 1872 bei der Gründung des Siegen-Solinger-Gußstahl-Vereins mit und setzte sich für den Eisenbahnbau zwischen dem Ruhrgebiet und dem Siegerland ein. Stähler starb 1909 in Müsen.
      Der Bestand gibt einen Eindruck von Stählers Beschäftigung in der Gewerkschaft Heinrichssegen. Neben den Ertragsberechnungen und Beschreibungen einzelner Siegerländer Erzbergwerke dominieren Unterlagen zur Rothenbacher Hütte und zum Siegen-Solinger-Gußstahl-Verein. Über den Wirkungskreis Stählers als Gewerke verschiedener bergrechtlicher Gewerkschaften geben Kaufunterlagen über Kuxe und Schriftwechsel mit den jeweiligen Repräsentanten der Gewerkschaften Aufschluss.
      Der Bestand wurde 1988 von Ltd. Bergdirektor i. R. Otto Stähler, Dortmund, dem Bergbau-Archiv als Depositum übergeben.
      Heinrich Albert Jung, Thale (Harz) - Obersteiger (Bestand 24)
      Hüttenwerk
      Stähler, Johann Heinrich August
      Gew. Heinrichssegen
    - August Hochstrate, Hamm-Herringen - Bergwerksdirektor, 1880 - 1917, 1936 - 1940; BBA 128; Zeugnisse 1880-1902, 1917 (13) Umwandlung der Zeche de Wendel 1936-1940 (18); 0,3 m
      Geboren am 13. März 1866 in (Gevelsburg-) Silschede - gestorben am 27. Januar 1940 in Hamm (Westfalen)
      August Hochstrate wurde 1866 in Silschede geboren. Nach dem Besuch der evangelischen Volksschule war er ab 1881 zunächst als Lehrhauer, später als Hauer und Schachtsteiger auf verschiedenen Zechen im Ruhrgebiet beschäftigt. Von 1886 bis 1889 besuchte er die Oberklasse der Bergschule Bochum, wo er die Qualifikation zum Betriebsführer erwarb.
      Im Anschluss an Tätigkeiten als Betriebsführer und Technischer Direktor auf den Steinkohlenbergwerken Neumühl und Ver. Gladbeck übernahm Hochstrate als Bergwerksdirektor die Leitung der Zeche de Wendel in Herringen bei Hamm, die 1937 in die Steinkohlenbergwerk Heinrich Robert AG umgewandelt wurde. 1931 zog er sich von der Leitung der Zeche zurück und wechselte in den Aufsichtsrat über.
      1940 starb August Hochstrate nach 50-jähriger bergmännischer Tätigkeit.
      Der Bestand enthält neben Zeugnissen Hochstrates, die seine bergmännische Laufbahn vom Lehrhauer bis zum Technischen Direktor dokumentieren, Unterlagen über die Umwandlung der Zeche de Wendel in die Steinkohlenbergwerk Heinrich Robert AG im Jahr 1937.
      Die Dokumente wurden dem Bergbau-Archiv 1988 von der Enkelin übergeben.
      Schachtanlage Heinrich Robert, Hamm-Herringen (Bestand 197)
      Steinkohlenbergwerk Friedrich Heinrich AG, Kamp-Lintfort (Bestand 210)
      Hochstrate, August
      Zeche de Wendel
      Steinkohlenbergwerk Friedrich Heinrich AG
    - Friedrich Adler, Essen - Professor Dr.-Ing., 1965 - 1989; BBA 130; Bergtechnische und bergwirtschaftliche Gutachen 1965-1989 (26); 1 m
      Geboren am 30. Juli 1916 in Duisburg - gestorben am 28. Juni 1996 in Essen